臺灣桃園地方法院刑事判決　　　　　　　93年度易字第1116號
公　訴　人　臺灣桃園地方法院檢察署檢察官
被　　　告　丁○○　男　37歲.
上列被告因侵占案件，經檢察官提起公訴（93年度偵字第11761
號），本院判決如下：
    主  文
丁○○連續意圖為自己不法之所有，而侵占對於業務上所持有之
物，累犯，處有期徒刑玖月。
    事  實
一、丁○○前於民國88年間因賭博案件，經法本院判處有期徒刑
    4 月確定，於89年2 月1 日易科罰金執行完畢。其於89年5
    月間起受雇起亞汽車公司，擔任業務員，負責銷售汽車及代
    收車款，並於客戶投保汽車保險時收取保險費等業務，為從
    事業務之人。因個人財務管理失當，竟基於意圖為自己不法
    之所有之概括犯意，自89年11月17日起至90年2 月12日間止
    ，連續將其業務上所收取之丙○○、辛○○○（起訴書誤載
    為劉沈知了）、己○○（原名陳明和）所繳交向友聯產物保
    險股份有限公司（下稱友聯保險公司）投保之汽車保險費共
    計新臺幣（下同）162764元（侵占之金額詳如附表所示），
    易持有為所有之意思予以侵占入己。嗣因丁○○未能將所收
    取之保險費交回友聯產物公司，經友聯產物公司催繳後始查
    知上情。
二、案經友聯產物保險股份有限公司訴由臺灣桃園地方法院檢察
    署檢察官偵查起訴。
    理  由
一、被告丁○○於本院審理時坦承侵占附表所示丙○○及辛○○○所交付之保險費，惟否認有侵占附表所示己○○之保險費
    ，辯稱：己○○之保險係伊所贈送云云。經查：
１．丁○○於本院審理時對侵占附表所示丙○○及辛○○○所交
    付之保險費一節坦承不諱（見本院94年6 月9 日審理筆錄）
    ，核與告訴代理人甲○○於檢察官偵查中及本院審理時就此
    部份之指訴內容及證人丙○○、辛○○○、庚○○於本院審
    理時證述情節相符，復有友聯產物公司收費日報表、丙○○
    、辛○○○之汽車保險要保書各1 份在卷可佐，堪認被告前
    揭不利於己之自白與事實相符，被告確有侵占如附表所示丙○○、辛○○○之保費一情，堪以認定。
２．被告雖否認有收受己○○交付之保險費云云，然己○○確有
    交付如附表所示之保險費一節，業據己○○於本院審時證述
    ：伊本名陳明和，伊於89年間曾向被告購買車子，該車總價
    原為998000萬元，但被告最後以968000元之價格賣予伊，前
    開車價不含保險費，他被告曾告知伊該車之強制險係向華南
    產物保險公司投保，而強制責任險以外的車險被告介紹伊向
    友聯公司投保，伊忘記保險費為何，但車價加上保險費總價
    998000元，渠等談妥前開價金後，即未再就車款及保險費與
    被告殺價。該車伊貸款400000元，車款部分伊係分3 次交付
    予被告，伊取車時，在被告公司裡交付尾款予被告，而保險
    費則是被告當天晚上到伊家中家收取，保險費係伊繳交，並
    非被告所贈送。友聯公司之業務員曾打電話給伊，確認伊是
    否繳交保險費，伊告知該公司業務員伊全部交予被告處理。
    伊忘記車款及保險費之確實數字為何，但買此車過程中，被
    告耽擱伊很多時間，故曾減車價20000 元，後來再減保險費
    3000元，伊實際算過此部車款及保險費總共998000元（見本
    院94年2 月3 日審理筆錄）等語在卷，蓋證人己○○業已明
    確證稱其確有繳交保險費予被告，甚或指明被告分別就車價
    部分減價20000 元、保險費減價3000元等情，苟證人己○○
    有意誣攀，大可籠統宣稱業已全數繳交價金其保險費，又何
    須大費周章虛構前開情節，證人己○○前開所言，自屬非虛
    。再被告於本院審理時，曾反詰問證人己○○：車款是否為
    938000元等語，復陳稱僅收到938000元之車款（見本院94年
    3 月16日審理筆錄），則由前情觀之，被告顯係主張證人己○○所購車價為938000元，然被告嗣於同一庭期中復陳稱：
    伊曾就車款減價2 次，1 次減10000 元，另1 次則減20000
    元，而被告既不爭執證人己○○所述該車車價原為983000元
    ，縱如被告所述前後共減價30000 元，車價亦應為963000元
    ，顯非被告所稱938000元，是被告對前開其與證人己○○所
    交易之車價為何此一如此單純之事，竟有前後迥異之陳述，
    顯見其記憶不清，相較證人己○○就所交付之款項為963000
    元一節，前後陳述始終如一，當以證人己○○所述較為可採
    ，故被告確有收取己○○所交付之保險費。再依卷附之收費
    日報表所載，己○○之保險費金額雖為33389 元，然前開日
    報表僅係表示保戶應繳交之保險金額，並無法證明被告確有
    收取前開金額，而證人己○○業已證述被告就保險費部分曾
    減價3000元等語明確，則證人己○○所既僅交付30389 元予
    被告，被告侵占之金額自應以此為據。綜上，被告確有侵占
    其向證人己○○所收取之保險費30389 元一節，足堪認定。
３．證人甲○○於本院審理時證稱：業務員需先將所收取之佣金
    繳回公司後再退傭，但若業務員所收取為現金，可直接自該
    筆現金中扣除（見本院94年1 月19日審理筆錄），蓋佣金係
    給付勞務之代價，必先依約履行所應給付之勞務後，始有佣
    金給付之問題。本件被告應將所收取之前開丙○○、劉沈之
    子及己○○所繳付之保險金交付予告訴人，完成所應履行之
    勞務，始有告訴人給付佣金之情形，縱因雙方基於便宜行事
    ，減省告訴人收取保險費後隨即交付佣金予被告之無謂手續
    ，允許業務員直接自所收取之現金中直接扣除佣金，然被告
    基於業務所收取持有之保險費，仍應以丙○○、辛○○○、
    己○○所交付之金額為據。
４．綜上，被告確有侵占如附表所示丙○○、辛○○○、己○○
    之保險費一節，足以認定。本件事證明確，被告犯行堪以認
    定，自應依法論科。
二、查被告丁○○擔任起亞公司之業務員，負責負責銷售汽車及
    代收車款、保險費等業務，於上開時、地多次將業務上持有
    之款項侵占入己，核其所為，係犯刑法第336 條第2 項之業
    務侵占罪。被告先後多次侵占犯行，時間緊接，犯罪構成要
    件相同，顯係基於概括犯意為之，應依連續犯之規定論以一
    罪並加重其刑。再被告於88年間因賭博案件，經法本院判處
    有期徒刑4 月確定，於89年2 月1 日易科罰金執行完畢，有
    臺灣高等法院被告全國紀錄表1 份附卷可稽，其於受有期徒
    刑執行完畢5 年內再犯本件有期徒刑以上之罪，為累犯，應
    依刑法第47條規定加重其刑。爰審酌被告因個人財務調度失
    當，不以合法管道解決經濟問題，任意侵占他人之保險費供
    作己用，要無可取，及素行、智識程度，其所侵占之款項合
    計為162764元，金額非低，惟被告後於91年間曾清償告訴人
    100000元，減少所造成之損害，且於犯罪後坦承部分犯行，
    尚稱有所悔悟，及告訴人到庭表示願予被告自新機會等情狀
    ，量處如主文所示之刑，以資懲儆。
三、公訴人原認被告另侵占壬○○所繳交之保險費12062 元，然
    此部份經告訴代理人甲○○到庭陳稱，此部份係因公司作業
    錯誤，非屬被告侵占範圍，而經到庭檢察官於本院審理時當
    庭減縮此部份之犯罪事實，附此敘明。
四、至公訴意旨另以：被告丁○○於前開期間，利用收取乙○○
    、癸○○收取保費之機會，將所收取之款項63508 元侵占入
    己，而認被告此部分亦涉有刑法第336 條第2 項之業務侵占
    罪嫌云云。
（一）按犯罪事實應依證據認定之，無證據不得認定其犯罪事實
      ，刑事訴訟法第154 條第2 項定有明文。又刑事訴訟法第
      161 條已於91年2 月8 日修正公布，其第一項規定：檢察
      官就被告犯罪事實，應負舉證責任，並指出證明之方法，
      因此檢察官對於起訴之犯罪事實，應負提出證據及說服之
      實質舉證責任，倘所提出之證據，不足為被告有罪之積極
      證明，或其指出證明之方法，無從說服法院以形成被告有
      罪之心證，基於無罪推定之原則，自應為被告無罪判決之
      諭知，最高法院92年臺上字第1281號判決可資參照。公訴
      人認被告丁○○涉有前揭罪嫌，無非以告訴人代理人甲○○之指訴及收費日報表及被告丁○○用以償還上開債務之
      支票影本為其論據。訊據被告丁○○堅詞否認有上開業務
      侵占之犯行，辯稱︰伊並未向乙○○及癸○○收取保險費
      等語。
（二）經查：
　１．告訴代理人甲○○於偵查中僅指述：被告侵占之情形如收
      費日報表所載，該等保戶之保費應於90年1 月繳回，但被
      告未繳回，僅開立一紙支票交付，而該紙支票復未兌現等
      語（見90年度偵字第8379號卷第8 頁背面、第9 頁）；於
      本院審理時指述：被告所應繳交之保險費係如前開收費日
      報表所載之金額，一般售貨員於銷售汽車時，如遇車主欲
      投保，就填載要保書，要保書及保險費同時繳交伊公司，
      至何以被告交付本案要保書時並未同時交付保險費一節，
      須詢問桃園分公司人員等語（見本院93年12月30日審理筆
      錄），故告訴代理人指述被告侵占之金額，無非係依據告
      訴人所統計之收費日報表為據，依其上所載未繳交保費之
      客戶款項，即認均遭被告所侵占。然經本院傳喚前開收費
      日報表上所載未繳費之保戶證人壬○○到庭為證，其證稱
      ：伊曾向起亞公司購買汽車，但所接洽之業務員並非被告
      ，亦未透過被告投保汽車保險，亦未交付汽車保險費予被
      告等語（見本院93年12月30日審理筆錄），而告訴代理人
      則隨後於同一庭期更正前開指述，認此部份係公司作業錯
      誤，被告並無侵占壬○○之保險費等語，蓋前開日報表早
      於91年5 月22日檢察官偵查中即已提出，迄至本院審理時
      歷經2 年7 月餘，告訴人均未提出前開收費日報表之情，
      迄證人壬○○到庭陳述，始前開之更正，則告訴人所提之
      收費日報表之記載是否全然可信，自非無疑。而告訴人代
      理人之指述既以該收費日報表為據，而前開收費日報表之
      記載內容復無法推定正確無誤，則告訴代理人依據該收費
      日報表所為之指述是否正確無誤，尚有斟酌之餘地，故尚
      難逕以告訴代理人之指述及卷附之收費日報表為被告不利
      之證據。
　２．證人即擔任告訴人桃園分公司副理戊○○於本院審理時證
      述：卷附本案保戶之要保書部分係伊所填載，部分係公司
      小姐所填寫，但均係伊所經手處理，伊並未接觸本案之保
      戶，伊出具要保書時，並無要求被告須同時繳交保險費。
      伊公司於業務員告知有客戶欲投保時，會填載要保書及在
      電腦建立客戶檔案，要保書僅為建立客戶檔案，並未交付
      予客戶或業務員，如客戶確定投保後，公司會另出具保險
      單予客戶或交由業務員轉交客戶。被告曾交付一紙支票支
      付前開保險費，票面金額包含本案客戶之保險費及另一位
      客戶之保險費。公司有出具保險單予乙○○，乙○○應有
      投保等語（見本院94年1 月19日審理筆錄）。由證人戊○○所述情節觀之，卷附之要保書僅係單純表示保戶有投保
      之意願，或供告訴人用以建立客戶資料，並無法以要保書
      證明客戶確有投保，更遑論以此證明該客戶業已交付保險
      費。再證人戊○○雖證述乙○○確有投保，伊公司有寄發
      保險單予乙○○等語，然經本院促請告訴人提出乙○○之
      投保記錄到院（有本院寄發告訴人94年5 月4 日開庭通知
      一紙在卷可按），告訴人除提出前開要保書外，並未能提
      出無乙○○之保險單，蓋要保書僅作為存檔客戶資料所用
      ，告訴人猶大費周章以予留存，而保險單係具體證明客戶
      業已投保、投保內容或規範雙方權利義務之書據，相較之
      下，其重要性遠大於要保書，何以告訴人竟未存此為據，
      顯與常情有違，則乙○○是否確有投保，投保內容是否如
      告訴人所述，不無可疑。又退萬步言，縱認乙○○確有與
      告訴人合意成立保險契約，然無法以此訂約之事實即推論
      乙○○確有交付保險費予被告。觀諸證人戊○○自承未與
      本案客戶接觸，顯然無從知悉乙○○是否交付保險費予被
      告，而遍觀全卷，復未見乙○○曾指述其有交付保險費予
      被告之情事，又乙○○經本院傳喚及拘提均未到庭，是並
      無證據證明乙○○確有交付保險費予被告，自亦無法排除
      被告所辯乙○○之汽車保險係其所贈送之可能，苟係因應
      允贈送乙○○汽車保險而向告訴人投保，實際並未收取乙○○交付之保險費，此僅為民事債務不履行之範圍，尚與
      侵占之要件有別。
  ３．證人癸○○於本院審理時證稱：伊有向起亞公司購買汽車
      ，當時係被告與伊接洽，伊忘記當時所購買之汽車價款及
      保險費為何，亦忘記是否曾繳交保險費予被告，僅記得在
      交車後1 、2 個月，伊曾至保險公司繳付將近20000 元之
      保險費。購車當時被告曾應允贈送電腦、小電視及隔熱紙
      ，但事後拖延許久才給付。伊曾經買過4 、5 部車，每次
      購買新車時，習慣上都保全險，且均將第1 次汽車保險費
      交予業務員，但伊忘記本件之情形為何（見本院94年4 月
      20 日 審理筆錄），證人癸○○對是否交付被告保險費一
      節，均稱不復記憶，然證人癸○○於本院審理時既可明確
      指述與被告交易時，被告並未如期交付所應允贈送之電腦
      、小電視及隔熱紙之設備等情，則苟證人癸○○確有交付
      保險費予被告，卻遭被告侵占而未如數繳付予告訴人，甚
      或導致證人癸○○尚須另至告訴人處繳交高達近二萬元之
      保險費，此部份之情節顯較被告遲延給付應允贈送之物為
      重，證人癸○○豈會輕易忘卻，故證人癸○○是否確有交
      付保險費予被告一節，自有可疑。又證人癸○○所述繳交
      保險費之金額復與告訴人所提出之收費日報表所載癸○○
      應繳交47100 之內容不符，而告訴代理人於本院則證稱：
      癸○○並未投保於告訴人公司他筆保險，亦依公司現存資
      料，並無癸○○所稱之繳交近20000 元之記錄等語（見本
      院94年6 月9 日審理筆錄），則告訴人所存之繳費紀錄竟
      與實際繳交保險費之證人癸○○所述情節不符，實難以此
      相差迥異之證據，遽為被告不利之佐證，是依前開證人癸○○之證述、告訴代理人之指述及收費日報表，均無法證
      明被告確有收受證人癸○○所交付之保險費。
（三）綜上，前開公訴人所舉之證據均尚不足為被告涉犯此部分
      犯行之證明，檢察官就此部分之舉證即尚有未足，難認被
      告有此部分之犯行。而本院復查無其他證據足以證明被告
      有公訴人所指此部分之犯行，本應為無罪之諭知，惟公訴
      人認此部分與前揭論罪部分有裁判上一罪之連續犯關係，
      爰不另為無罪之諭知。
據上論斷，應依刑事訴訟法第299 條第一項前段、刑法第56條、
第336 條第2 項、第47條，罰金罰鍰提高標準條例第1 條，判決
如主文。
本案經檢察官謝雯璣到庭執行職務。
中　　華　　民　　國　　94　　年　　6 　　月　　23　　日
                          臺灣桃園地方法院刑事第九庭
                              審判長法　官 林明洲
                                    法  官 黃斯偉
                                    法  官 何燕蓉
上正本證明與原本無異。
如不服本判決，應於送達後十日內，向本院提出上訴狀。
                                    書記官　許弘樺
中　　華　　民　　國　　94　　年　　6 　　月　　23　　日
附表： （單位：新臺幣）
       ┌──┬──────┬───────────┬───────┐
       │編號│  保單號碼  │    保戶名稱          │保費金額（元）│
       ├──┼──────┼───────────┼───────┤
       │   1│050Ｚ04429  │丙○○                │      83219   │
       ├──┼──────┼───────────┼───────┤
       │   2│051Ｚ00422  │辛○○○              │      49156   │
       ├──┼──────┼───────────┼───────┤
       │   3│051Ｚ00649  │己○○                │      30389　 │
       └──┴──────┴───────────┴───────┘
